最　高　行　政　法　院　判　決
　　　　　　　　　　　　　94年度判字第00650號
上　訴　人　祭祀公業廖觀治公
代　表　人　乙○○
被 上訴 人　臺中縣東勢鎮公所
代　表　人　甲○○
上列當事人間因損失補償事件，上訴人對於中華民國92年9月23
日臺中高等行政法院92年度訴字第375號判決，提起上訴，本院
判決如下：
　　主  文
上訴駁回。
上訴審訴訟費用由上訴人負擔。
　　理  由
一、本件上訴人在原審起訴主張：上訴人所有坐落臺中縣東勢鎮
    ○○段東勢小段303之099、304之001、303之101、303之008
    、307之107、306之003、305之003、303之104、303之034地
    號土地（下稱系爭土地）於41至45年間，經被上訴人相繼闢
    為所轄之道路，迄今已成既成道路，不能為原來使用，依司
    法院釋字第400、440號解釋，為特別犧牲，得請求補償。當
    初闢為道路時，拆除上訴人所有地上房屋，使上訴人受有不
    能作房屋居住使用之損害，上訴人自得請求補償相當於房屋
    使用租金之損害。累計未罹於時效之5年金額為新臺幣（下
    同）8,222萬7,500元，及此後每年1,644萬5,500元。又被上
    訴人當初闢為道路時，選擇性辦理徵收，有違平等原則，上
    訴人得請求其擬具徵收計畫書圖，申請內政部核准徵收等語
    。求為命被上訴人如數給付加給法定遲延利息，並擬具系爭
    土地之徵收計畫書圖，申請內政部核准徵收之判決。
二、被上訴人則以：被上訴人依協議將系爭土地闢為道路，形成
    公用地役關係由來已久，未增加新設施，無補償上訴人可言
    。類此未徵收之既成道路甚多，被上訴人基於財政負荷，將
    公平考量給予合理補償，原告之訴為無理由等語，作為抗辯
    。
三、原審以：
  （一）土地徵收，除法律特別規定人民得請求徵收（例如土地
        法第217條）外，僅國家始為徵收權之主體，人民並無
        公用徵收之公法上請求權（參照改制前行政法院24年判
        字第18號判例）。故人民向國家請求徵收其所有土地之
        行為，性質純屬促請國家發動徵收權之行使而已，非謂
        人民對國家有公用徵收之公法上請求權存在。司法院釋
        字第400號解釋僅係國家立法及施政之指針，並非可作
        為向國家請求財產上給付之公法上依據。
  （二）司法院釋字第404號解釋「．．．主管機關對於既成道
        路或都市○○道路用地，在依法徵收或價購以前埋設地
        下設施物妨礙土地權利人對其權利之行使，致生損失，
        形成其個人特別之犧牲，自應享有受相當補償之權利」
        ，亦屬國家立法及施政之指針，非可作為向國家請求損
        失補償之公法上依據。從而上訴人基於上開解釋為請求
        ，均無理由等情，因而判決駁回上訴人之訴。
四、本院經核原判決尚無違誤，進而論斷如下：
  （一）按司法院釋字第400號解釋謂：「既成道路符合一定要
        件而成立公用地役關係者，其所有權人對土地既已無從
    　　自由使用收益，形成因公益而特別犧牲其財產上之利益
        ，國家自應依法律之規定辦理徵收給予補償」，所稱徵
        收及補償，均屬行政處分。依現行徵收程序之規定，徵
        收由內政部核准（土地徵收條例第14條、第2條），補
        償由直轄市或縣（市）地政機關決定並發給（土地徵收
        條例第30條、第31條、土地法第236條）。查上訴人主
        張本件請求以司法院釋字第400號解釋為依據，然其起
        訴請求以被上訴人為被告，並非徵收及補償之權限機關
        ，且請求之內容無關徵收及補償行政處分，是原判決認
        為上訴人據以請求為無據，並無不合。起訴請求既無關
        該解釋之徵收及補償，當然無關該解釋所指「某一道路
        範圍內之私有土地均辦理徵收，僅因既成道路有公用地
        役關係而以命令規定繼續使用，毋庸同時徵收補償，顯
        與平等原則相違」之適用。上訴意旨指原判決未予斟酌
        ，有理由不備、違反證據法及適用法則不當之違法，並
        不可採。
  （二）又司法院釋字第404號解釋，係指「對於既成道路或都
        市○○道路用地，在依法徵收或價購以前埋設地下設施
        物妨礙土地權利人對其權利之行使，致生損失，形成其
        個人特別之犧牲，自應享有受相當補償之權利」而言。
        本件僅係單純既成道路供公眾使用之情形，與該解釋所
        指不同。是原判決認為上訴人據以請求為無據，亦無不
        合。上訴意旨指原判決曲解該解釋意旨，有適用法規不
        當之違法，亦不可採。
  （三）按土地徵收，其程序應由需用土地人先與所有權人協議
        價購或以其他方式取得，不成，實施調查或勘測，擬具
        徵收計畫書、圖、冊等文件送由核准徵收機關核准（土
        地徵收條例第11條至第13條）。需用土地人之所為，乃
        徵收程序之不可分部分，土地所有權人自不得單獨以之
        為爭訟對象。查上訴人為求系爭土地之徵收，單獨請求
        需用土地人之被上訴人擬具徵收計畫書，並附具土地圖
        冊及土地使用計畫圖申請內政部核准徵收，依上述說明
        並非所許。原判決認為無理由而駁回，並無違誤。從而
        上訴意旨指摘原判決違誤，求予廢棄，為無理由，應予
        駁回。
據上論結，本件上訴為無理由，依行政訴訟法第255條第1項、第
98條第3項前段，判決如主文。
中    華    民    國    94    年    5     月    12    日
                  第一庭審判長法  官　黃　綠　星
                              法  官  陳　秀　美
                              法  官　蔡　進　田
                              法  官　黃　璽　君
                              法  官　廖　宏　明
以  上  正  本  證  明  與  原  本  無  異
中    華    民    國    94    年    5    月    13     日
　　　　　　　　　　　　　　　書記官　邱　彰　德
